【裁判字號】    89,訴,3325
【裁判日期】    901008
【裁判案由】    給付工程款
【裁判全文】
臺灣高雄地方法院民事判決  八十九年度訴字第三三二五號
    原      告    盛隆機械工程股份有限公司
    法定代理人    乙○○
    被      告    壹山營造工程股份有限公司
    法定代理人    甲○○
右當事人間給付工程款事件，本院判決如左：
    主    文
被告應給付原告新臺幣壹佰柒拾肆萬柒仟壹佰柒拾參元及自民國八十九年十二月六日
起至清償日止，按年息百分之五計算之利息。
訴訟費用由被告負擔。
本判決於原告以新臺幣伍拾捌萬仟元供擔保後得假執行；但被告如於假執行程序實
施前以新臺幣壹佰柒拾肆萬柒仟壹佰柒拾參元為原告供擔保後，得免為假執行。
    事    實
甲、原告方面：
一、聲明：求為判決如主文第一項所示及為以供擔保為條件之假執行宣告。
二、陳述：
（一）緣原告盛隆機械工程股份有限公司（下稱盛隆公司）於民國八十九年三月間與
      被告壹山營造工程有限公司（下稱壹山公司）訂立工程合約（工程代號ＵＡＤ
      八八○三，合約代號ＵＡＤ八八○三－五四），承包「基隆路正氣橋改建工程
      」中之「覆工版及型鋼支撐工程」，有工程契約書足佐。而原告於簽訂系爭工
      程合約迄起訴時已完成第六期工程，並依合約約定向被告請求支付工程款，惟
      被告迄今仍至少積欠原告新臺幣（下同）一百七十四萬七千一百七十三元之工
      程款未付（即未付工程款部分，第一、二期共為六十六萬七千六百五十五元；
      第三期為五十九萬六千七百九十一元；第四、五期均為十二萬九千零四十一元
      ；第六期為二十二萬四千六百四十五元，總共為一百七十四萬七千一百七十三
      元），為此爰依兩造合約之約定，請求被告給付工程款一百七十四萬七千一百
      七十三元及法定遲延利息。
（二）查兩造簽訂之工程合約第四條「工程總價」為「新台幣七百三十五萬（含稅）
      元，內容詳訂價單，本工程峻工結算依乙項辦理」、「甲、按合約工程總價計
      算，工程項目及數目如有誤計或漏記，均不得調整；但有變更設計，僅就變更
      部份計算增減數量金額。」「乙、按實作數量照工程訂價單所之單價結算，實
      作數量依設計圖業主核定數量結算。」「丙、依所附工程訂價所列項目之註明
      ，分別照上列甲或乙項辦法結算」，且工程合約內並附有「支撐估價單」，說
      明「施工項目」「單位」「數量」「單價」及「複價」。此外，依聯鋼營造工
      程股份有限公司（下稱聯鋼公司）就系爭工程提出之工程估價－估驗細目內容
      （參聯鋼公司九十年八月廿三日九十聯鋼工字第一九九號函），亦明顯可知每
      期工程款可請領金額，係依完工項目，依據合約單價核算。亦即本件原告向被
      告請領之工程款係，按期完工後，依該期實際完工數量，依兩造簽訂合約書內
      所附估價單核算工程款。從而，被告主張原告係依相對計價比例百分之八十七
      點五，即被告向聯鋼公司領取工程款一百元後，始應給付原告八十七‧五元云
      云，並非實在。事實上，倘原告係依「相對計價比例」計算工程款，兩造合約
      就此焉有可能無隻字片語明文約定，且兩造又何須於合約中另附「支撐估價單
      」﹖
（三）至於原告公司八十九年九月廿八日函說明內容中提及「本公司於八十九年三月
      承接貴公司正氣橋改建工程－覆工版工程，依合約條款應比照付款」云云，係
      指依兩造合約第五條第二項約定，聯鋼公司既已完成工程估驗並給付工程款予
      被告，被告即應依約付款予原告，此實不容被告任意比附援引，曲解真意。
（四）再依聯鋼公司九十年八月廿三日九十聯鋼工字第一九九號函說明第一項中：「
    本公司所承攬『基隆路正氣橋改建工程』，有關分包商壹山營造工程股份有限
      公司所承作『覆工版及型鋼支撐工程』每期完工數量及估驗扣款金額等如附統
      計表」及所附統計表之內容，亦可知系爭工程確已如期完工，且聯鋼公司亦已
      全部完成估驗，然被告公司卻怠於請領工程款。雖系爭工程合約第五條第二項
      後段約定「待甲方（即被告）之業主（即聯鋼公司）付款兌現後給付，完成合
      格量以甲方之業主認定為標準」，第四十六條約定「上述一切條款均以聯鋼營
      造工程股份有限公司訂定之條款為原則」，然查被告並未提出其與聯鋼公司約
      定之條款，說明有如何無庸付款之理由，且參諸第五條付款辦法內容第一項前
      段「乙方（即原告）按期以書面檢附完成數量計算單申請估驗計價，經甲方核
      准後給付」；第二項前段「每月中估驗一次，該付該月完成合格量之百分之九
      十金額」等足證，原告按期依約定付款辦法向被告請領工程款，被告即有付款
      之義務，然為避免被告與聯鋼公司間就工程完工之「合格量」之認定有誤差，
      造成工程款給付金額之差異，始約定第二項後段之「待甲方之業主付款兌現後
      給付，完成合格量以甲方業主認定為準」，今聯鋼公司既已完成全部工程之估
      驗並提出工程完成之合約量，可請領金額，參諸兩造契約真意，被告即有依約
      付款之義務至明。
（五）復查原告雖曾向  鈞院聲請假扣押執行，經  鈞院禁止被告向聯鋼公司領取工
      程款，然此並不影響被告應付工程款之義務，蓋系爭工程於聯鋼公司完成估驗
      ，確認完工數量、金額，被告即有依約付款義務已如前述。況上開假扣押執行
      業經聯鋼聲明異議在案，致執行並無效果。
（六）再查聯鋼公司函覆  鈞院之上開函文中第二點復已明文指稱「張耀庭於八十九
      年三月七日所參加之開工前協調會議」所指工程為基隆路正氣橋改建工程之「
      覆工版及型鋼支撐工程」，實不容被告空言否認。且查訴外人張耀庭既已於上
      開會議紀錄；及分別於八十九年三月廿九日、四月十九日、五月廿四日、五月
      八日、六月十九日等工程協調會議紀錄中以壹山公司代理人身分出席會議，且
      其中在「開工前工程協調會議紀錄」中，張耀庭更以被告壹山公司法定代理人
      （工地負責人）自居，四月十九日之工程協調會議紀錄中就議題第二項「覆工
      版中間柱Ｈ型鋼」何時進料，亦代表壹山公司簽名等情，實已足證張耀庭於系
      爭工程確係被告公司之代理人無誤。至於原告公司員工李坤榮雖曾於八十九年
      三月廿九日「工程協調會議紀錄」上簽名，然並非代表被告壹山公司出席，代
      表被告壹山公司出席者仍係張耀庭，李坤榮僅係列席人員，出席會議瞭解工程
      進度排程。
（七）系爭工程原告從未委託張耀庭向被告領款，且迄今原告只領到一、二期部分工
      程款二百五十萬二千三百零三元：
  １、查本件兩造簽立系爭合約前，係由訴外人張耀庭及吳榮彬先代表壹山公司與原
      告公司接洽，吳某並交付一紙印有壹山公司頭銜之名片予原告公司，且表示因
      被告公司位於高雄，為連絡上之方便，就本件工程全數委託訴外人張耀庭為被
      告壹山公司北部之代理人。嗣系爭合約亦係由訴外人張耀庭代理被告壹山公司
      與原告公司簽訂，上揭事實業據證人李啟民於  鈞院證述明確。
  ２、本件工程請款時，原告公司即先後將第一期至第三期工程款之發票金額總計三
      百八十九萬九百一十四元，交付被告公司代理人即訴外人張耀庭，詎張某僅交
      付原告公司一紙金額二百五十二萬二千三百零三元，受款人為原告公司之支票
      乙紙，原告公司收受該張支票後，即於收款回條上蓋用原告公司及負責人印章
      。
  ３、被告於八十九年十二月十五日答辯狀所附之金額九萬二千八百元，及五十萬元
      、五十八萬六千四百六十九元等三紙支票，原告公司並未受領，且該三紙支票
      受款人並未記載原告公司，與上開二百五十二萬二千三百零三元之支票不同，
      且該三紙支票實際提示領取者，亦非原告公司。
  ４、至於被告提出之收款回單，金額五十八萬六千四百六十九元，非原告公司出具
      ，其上並未有原告公司及負責人章，原告公司亦未曾授權被告公司代理人張耀
      庭簽署原告公司名義出具。
  ５、查證人吳榮彬雖於  鈞院證稱張耀庭係代表原告公司與被告壹山公司簽約，且
      契約書係原告公司打好後交由被告公司蓋章云云。惟查證人於本件工程係與被
      告壹山公司共同投資，與被告壹山公司關係密切，就本件工程亦具有相當之利
      害關係，其證詞難免偏頗與事實不符。況依本件合約書最後一頁簽名處，甲方
      壹山公司「名稱」、「法定代理人甲○○」及「統一編號」等，均清楚以「打
      字」方式繕打記載，反觀乙方盛隆公司，於公司名稱處即有因繕打錯誤，將「
      機械」誤打為「基礎」，經被告公司更正，法定代理人「乙○○」部分，亦係
      被告公司另行蓋用橡皮圖章而非繕打，公司統一編號更是以手寫方式填載而非
      繕打等情，亦足證系爭契約非原告公司提出，張耀庭亦非原告公司之代表人，
      否則焉有可能將原告公司之名稱打錯﹖且就原告公司之法定代理人及公司統一
      編號毫不知情﹖
（八）另依兩造系爭合約第五款付款辦法第一項約定「乙方（即原告）按期以書面檢
      附完成數量計算單申請估驗計算，經甲方（即被告）核准後付給。乙方領款之
      印鑑，應以統一發票專用章及本工程合約公司印鑑章為準，此項工程款禁止轉
      讓第三人或委託他人代領。」明顯可知被告公司應於原告公司親自持「統一發
      票專用章」及工程合約之「公司印鑑章」向被告領款，公司始得付款。今原告
      公司既從未曾持上開印章向被告公司領款，依前揭約定，被告公司自不得主張
      已付款予原告。
（九）至於被告雖辯稱兩造合約第五條第八項有約定付款方式「應付款憑發票印章向
      甲方領取，乙方願意放棄存入指定帳戶權利，如有發生被冒領等情事，由乙方
      自行負責」，其已依約付款予張耀庭云云。惟查第八項之付款方式依契約內容
      載明計有三種方式，原應由兩造勾選其中一款方式，然兩造並未勾選，此觀諸
      原告起訴狀所附之工程合約書即明，從而被告即不得據此主張其已合法清償工
      程款。
（十）退步言之，倘認兩造有如被告辯稱之約定付款方式，然原告公司既從未曾持發
      票印章向被告公司領款，被告公司縱有給付工程款予訴外人張耀庭，仍不生清
      償工程款之效力至明。從而，原告自得訴請被告依約給付系爭工程款。
三、證據：提出工程合約書影本、聯鋼公司備忘錄影本、本院民事執行處通知及第三
    人聲明異議狀影本、工程款清單影本、吳榮彬名片影本各一件及支票影本四紙為
    證；並聲請本院向聯鋼公司函查「基隆路正氣橋改建工程」、「覆工版及型鋼支
    撐工程」（下稱系爭工程）是否已全部完工﹖又被告壹山公司就系爭工程尚有幾
    期工程款未請領﹖被告公司未進場施工部分是否由原告工司代為完成﹖及訴外人
    張耀庭、吳榮彬是否代表被告公司在「開工前工程協調會議」及「工程協調會議
    」中簽名等事項﹖另聲請訊問證人李啟民及聲請本院命被告提出原告公司收受二
    百五十二萬二千三百零三元工程款後所出具之收款回單。
乙、被告方面：
一、聲明：原告之訴及假執行之聲請均駁回；如受不利之判決，願提供擔保以代釋明
    請准免為假執行之宣告。
二、陳述：
（一）依兩造簽訂本件系爭工程合約書第四條第乙項約定：「按實作數量照工程訂價
      單所列之單價結算，實作數量依設計圖業主核定數量結算。」第五條第二項約
      定：「每月中估驗一次，該付該月完成合格量之百分之九十金額，待甲方之業
      主付款兌現後給付，完成合格量以甲方之業主認定為準。」第四十六條特別註
      明：「上述一切條款均以聯鋼營造工程股份有限公司訂定之條款為原則」等語
      。故被告須於業主聯鋼公司估驗合格並付款兌現後，始有按期給付原告工程款
      之義務。又被告向聯鋼公司承攬系爭工程之總工程款為八百四十萬元（含稅）
      ，而原告向被告承攬之總工程款為七百三十五萬元（含稅）。因此，相對計價
      比例為百分之八十七點五，亦即被告向聯鋼公司領取工程款一百元後，應給付
      原告八十七點五元，此亦為原告所自承（參見原告公司八十九年九月二十八日
      函）。
（二）次依聯鋼公司九十年八月二十三日函覆鈞院之附件，被告僅領取第一至第三期
      工程款，第四期至第八期工程款則尚未領取。且原告亦向鈞院聲請假扣押執行
      ，經鈞院禁止被告向聯鋼公司領取工程款在案，此有鈞院執行命令影本一紙，
      附於被告九十年四月十六日答辯狀（二）證五在案。按被告既不得再向聯鋼公
      司請款，自無給付原告工程款之義務。原告提起本件請求原告給付工程款，自
      屬無理由（至於聯鋼公司上開函文附件所載第八期工程款扣款原告代辦工程費
      未稅五十萬五千一百元，含稅五十三萬三百五十五元部分，因原告始終仍為被
      告之下包廠商，且未曾與原告解約，故其經聯鋼公司之通知前往施工，自係履
      行兩造之合約義務，並無所謂聯鋼公司代辦處理及工程扣款之問題，其扣款對
      被告不生效力，併予敘明）。
（三）至於聯鋼公司函覆鈞院之上開函文中第二點指稱：「張耀庭於八十九年三月七
      日所參加之『開工前協調會』所指工程為基隆路正氣橋改建工程之『覆工版及
      型鋼支撐工程』」云云，與實際情形，略有出入，被告另具狀聲請鈞院再向聯
      鋼公司函查，或請其派員到庭說明。按當日會議除覆工板及型鋼支撐工程外，
      尚外括基礎工程之會議，聯鋼公司並要求被告率同下包協力廠商共同與會。依
      該次會議記錄之記載，參加人協力廠商壹山公司除被告之代表吳榮彬外，尚有
      林茂龍（被告承包基礎工程之下包廠商）及張耀庭（即本件工程之下包廠商）
      之簽名。又該次會議之議題記載：１。「工作項目預定開工日期：基礎Ｐ１Ｏ
      ３，３／７日覆工板、３／９……。」７、「工作動線制定：覆工版……。基
      礎……」。18、其他規定：「１. 有關樁頭劣質之處理，交由基樁廠商處理。
      Ｐ１１０、Ｐ１０９基樁交由壹山營造代為處理，費用由本公司支出」等語。
      因此，足證該次會議，實包括基礎工程會議及覆工版工程之會議。該會議記錄
      僅係證明張耀庭曾以被告下包廠商身分，隨同被告之代表吳榮彬出席會議，並
      不足以證明張耀庭在本件兩造系爭工程中係代表被告。
（四）又查，至於原告於九十年六月四日聲請調查證據狀所附證三之八十九年三月二
      十九日「工程協調會議紀錄」，張耀庭雖以被告公司代表之名義出席，但當天
      原告之員工李坤榮，亦係以被告公司代表之名義參加，李坤榮當時並未在該會
      議紀錄上特別註明其係以「盛隆」公司代表之名義出席。況原告既未直接與聯
      鋼公司訂立合約，則其提出聯鋼公司之會議紀錄，僅能證明關於被告與聯鋼公
      司間履行工程合約之情形。在上開工程協調會中，對聯鋼公司而言，無論係原
      告或被告員工，甚至由第三人出席會議，均係代表被告。但此與兩造間之承攬
      關係，完全無關，自更不足以證明張耀庭在兩造間之承攬關係中係代表被告。
（五）末查，原告既自承被告八十九年十二月十五日答辯狀證二、證三所附之三紙發
      票係由其交予張耀庭云云。但張耀庭持該三紙發票係分二次領款，第一次係於
      八十九年七月三日，二紙發票金額共計三百三十一萬一千零四十三元，領取工
      程款三百萬二千三百零三元，被告應張耀庭之要求，分別簽發一紙指名原告為
      受款人，面額二百五十萬二千三百零三元之支票，及另一紙面額五十萬元，未
      指名受款人之支票。二紙支票均於八十九年七月三日到期，被告亦自承收到上
      開指名受款人之支票，並已兌現在案。倘張耀庭無權代表原告領取工程款，則
      張耀庭第一次僅將指名支票交回時，原告自應發現發票金額與支票金額不符，
      並立即向被告提出異議，絕不可能於事隔一個多月後，又於八十九年八月八日
      再將第三期工程款發票，再交由張耀庭向被告領取工程款（按該三紙發票，前
      二紙係於八十九年六月二十九日開立，屬於八十九年五、六月份之發票，後一
      紙發票係於八十九年八月開立，屬於八十九年七、八月份之發票，自足以證明
      原告係分二次開立，前後相距一個多月。）。因此，自足以證明張耀庭有權代
      原告領取工程款，被告簽發支票交由張耀庭收受，無論張耀庭是否轉交原告收
      受，均已生被告清償之效力。
（六）又依兩造工程合約書第五條付款辦法第八項付款方式第二款之約定：「應付款
      憑發票印章向甲方領取，乙方願意放棄存入指定帳戶權利，如有發生被冒領情
      事，由乙方自行負責。」等語。按被告簽發上開三紙支票既係經訴外人張耀庭
      持原告發票正本前來領取，且其中一紙面額二百五十萬二千三百零三元之支票
      ，更係指名原告為受款人，並經原告提示兌領在案，自生清償兩造工程款之效
      力。因此，被告並未積欠原告任何工程款，敬請明察。
三、證據：提出聯鋼公司備忘錄影本一件、原告公司開立之發票影本三紙、支票影本
    三紙、收款回單影本一紙、原告公司八十九年九月二十八日函影本一件、聯鋼公
    司八十九年三月七日會議紀錄影本一件、折讓單影本二紙、本院執行命令影本一
    紙、工程合約影本三件及聯鋼公司函影本五件為證；並聲請本院分別向聯鋼公司
    及華南商業銀行函查系爭工程之開工前工程協調會內容、其參加人員及被告公司
    所開立之三紙支票之兌領人等事項；及聲請本院訊問證人張耀庭、吳榮彬。
丙、本院依職權訊問證人即聯鋼公司派駐系爭工程工地主任孫維政。
    理    由
一、本件原告起訴主張：原告盛隆公司於八十九年三月間與被告壹山公司訂立工程合
    約，承包「基隆路正氣橋改建工程」中之「覆工版及型鋼支撐工程」。而原告於
    簽訂系爭工程合約迄於起訴時已完成第六期工程，並依合約之約定向被告請求支
    付工程款，且原告從未委託於系爭工程代表被告公司之訴外人張耀庭向被告領款
    。於本件工程請款時，原告公司先後係將第一期至第三期工程款之發票金額總計
    三百八十九萬零九百十四元，交付被告公司之代理人即訴外人張耀庭，詎張耀庭
    僅交付原告公司一紙金額二百五十二萬二千三百零三元，受款人為原告公司之支
    票，原告公司收受該紙支票後，即於收款回條上蓋用原告公司及負責人印章。至
    於被告所提出之金額九萬二千八百元、五十萬元、五十八萬六千四百六十九元之
    支票三紙，原告公司並未受領，且該三紙支票受款人並未記載原告公司，與上開
    二百五十二萬二千三百零三元之支票不同，且該三紙支票實際提示領取者，亦非
    原告公司。另被告公司提出金額五十八萬六千四百六十九元之收款回單，亦非原
    告公司出具，其上並未有原告公司及負責人印章，原告公司亦未曾授權被告公司
    代理人張耀庭簽署原告公司名義出具該收款回單。從而，原告僅領到第一、二期
    部分工程款二百五十萬二千三百零三元，被告仍積欠原告第一期至第六期未付部
    分之工程款共計一百七十四萬七千一百七十三元，爰依兩造工程合約之約定，請
    求被告給付工程款一百七十四萬七千一百七十三元及自起訴狀繕本送達被告之翌
    日起至清償日止之法定遲延利息等語。
    被告則以：依兩造簽定之工程合約書第四條乙項及第五條第二項之約定，本件工
    程之完成合格量須以甲方（即被告公司）之業主（及訴外人聯鋼公司）認定為準
    ，故被告須於業主聯鋼公司估驗合格並付款兌現後，始有按期給付原告工程款之
    義務。而本件工程自開始施工起，迄至八十九年十月二十四日止，被告僅與業主
    聯鋼公司完成三期估驗之後，原告即未再請求被告辦理估驗，即率予起訴請求給
    付工程款，與上開合約之約定不符。次依聯鋼公司九十年八月二十三日回覆本院
    之函文，被告僅領取第一至第三期工程款，第四期至第八期工程款則尚未領取；
    且原告亦向本院聲請假扣押執行，業經本院禁止被告向聯鋼公司領取工程款在案
    ，則被告既不得再向聯鋼公司請款，自無給付原告工程款之義務。原告提起本件
    請求原告給付工程款，自屬無理由。又依兩造合約書第五條（付款辦法）第八項
    （付款方式）第二款約定：「應付款憑發票印章向甲方領取，乙方（即原告公司
    ）願意放棄存入指定帳戶權利，如有發生被冒領等情事，由乙方自行負責。」而
    訴外人張耀庭持原告之發票正本分別於八十九年七月三日向被告領取第一、二期
    工程款共計三百萬二千三百零三元；八十九年八月八日張耀庭又持發票正本向被
    告領取第三期工程款五十八萬六千四百六十九元，總計領取三百五十八萬八千七
    百七十二元，由被告分別簽發三紙支票交與張耀庭收受。而該三紙支票中，面額
    二百五十萬二千三百零三元之支票係指名原告為受款人，並由原告提示兌現在案
    ，故原告已委由訴外人張耀庭向被告領取第一期至第三期工程款共計三百五十八
    萬八千七百七十二元，被告並無積欠原告任何工程款等情，資為抗辯。
二、原告主張其於八十九年三月間與被告公司訂立工程合約，承包系爭「基隆路正氣
    橋改建工程」中之「覆工版及型鋼支撐工程」，且本件工程自施工開始至八十九
    年十月廿四日止，被告與業主即訴外人鋼聯公司已完成第三期工程估驗之事實，
    業據原告提出工程合約書影本及聯鋼公司備忘錄影本各一件為證，且為被告所不
    爭執，堪信為真實。至原告主張伊至今僅領到第一、二期部分工程款二百五十萬
    二千三百零三元，被告仍積欠原告第一期至第六期工程款未付部分共一百七十四
    萬七千一百七十三元之事實，則為被告所否認，並以前揭情詞置辯。是本件兩造
    之爭點厥為：(1)系爭工程迄於原告起訴時，是否業已完成第六期工程，並經業主
    聯鋼公司估驗合格﹖被告是否有給付工程款與原告之義務﹖(2)就第一期至第三期
    之工程款部分，原告是否係委由訴外人張耀庭向被告領取工程款共計三百五十八
    萬八千七百七十二元﹖張耀庭究係原告之代理人抑或係被告之代理人﹖茲分別審
    酌如下：
（一）查系爭「基隆路正氣橋改建工程」中之「覆工版及型鋼支撐工程」，係被告向
      訴外人聯鋼公司承包後，再分包與原告公司之事實，為兩造所不爭。而該覆工
      版及型鋼支撐工程進度至八十九年六月止，已完成第三期工程，後續工程經聯
      鋼公司通知被告進場施工，因被告均無法如期進場施工，業已由聯鋼公司代辦
      處理，即由聯鋼公司代被告與原告公司聯繫，而由原告公司依聯鋼公司原與被
      告公司之契約履行施工，至九十年三月止，已完成第七期工程；而至九十年七
      月初，已全部施工、驗收完畢，且被告公司於九十年七月底，已向聯鋼公司請
      領至第三期之工程款。而本件工程餘款，經聯鋼公司扣除由原告公司代辦施工
      之扣抵金額五十三萬零三百五十五元（含稅）後，尚餘一百零九萬三千一百六
      十元（含稅）之工程款未據被告公司請領等情，業經本院向聯鋼公司函詢綦詳
      ，此有聯鋼公司分別於九十年三月二十二日、同年七月二日及八月二十三日函
      覆本院之九０聯鋼工字第０六四、一五六、一九九號函及附件（即系爭工程每
      期完工數量及估驗扣款金額等統計表）附卷可稽，核與證人即聯鋼公司派駐系
      爭工程工地主任孫維政到庭證述：「‧‧‧而壹山（即被告公司）於八十九年
      九月二十三日以後，我們通知他們來做，就沒有來做，之後就由我們公司依照
      合約來代辦處理，我們另外找盛隆（即原告公司）；現在改建工程及覆工版工
      程均已經完工了，而應該是從八十九年九月二十三日都是盛隆做的，而工程款
      方面，我們每一期都有通知壹山要來估驗，但他們如果不來我們還是有計算表
      可以估驗計算，我們請盛隆代辦的部分我們從壹山的工程款中扣除，交給盛隆
      ，我們與盛隆在工程款方面並無糾紛，剩下的壹佰零玖萬仟壹佰陸拾元是要
      給壹山的，但壹山都沒有來領，這部分應沒有扣款了，只要壹山來領就可以給
      他，‧‧‧」等語一致（本院九十年九月二十四日言詞辯論筆錄參照）。足徵
      系爭工程迄於原告起訴時（即八十九年十一月十八日），確已完成第六期工程
      無誤，且至今並已全部完工；且自八十九年九月二十三日起，因被告經聯鋼公
      司通知後均未進場施工及進行估驗，剩餘之工程部分業由原告代為施工完畢，
      並經業主聯鋼公司估驗完成之事實，洵堪認定。
（二）被告雖辯稱：依兩造簽訂之工程合約第四條乙項、第五條第二項及第四十六條
      之約定，本件工程款須於業主聯鋼公司估驗合格並付款予被告兌現後，被告始
      有按期給付原告工程款之義務；且被告向聯鋼公司承攬系爭工程之總工程款為
      八百四十萬元（含稅），而原告向被告承攬之總工程款為七百三十五萬元（含
      稅），故相對計價比例為百分之八十七點五；且被告迄今僅領取第一至第三期
      工程款，第四期至第八期工程款則尚未領取，而原告亦已向本院聲請假扣押執
      行，經本院禁止被告向聯鋼公司領取工程款在案，故被告既不得再向聯鋼公司
      請款，自無給付原告工程款之義務云云。惟查：
    (1)按依兩造簽訂之工程合約第四條約定「工程總價」為「新台幣七百三十五萬（
      含稅）元，內容詳訂價單，本工程峻工結算依乙項辦理。甲、‧‧‧乙、按實
      作數量照工程訂價單所之單價結算，實作數量依設計圖業主核定數量結算。丙
      、依所附工程訂價所列項目之註明，分別照上列甲或乙項辦法結算」，且工程
      合約內並附有「支撐估價單」，說明「施工名稱及規格」、「單位」、「數量
      」、「單價」及「複價」，且其複價總計為七百三十五萬元，亦與工程合約相
      符，此有兩造所不爭執之工程合約及支撐估價單各一份在卷足憑。此外，依聯
      鋼公司就系爭工程提出之工程估價－估驗細目內容（參卷附聯鋼公司九十年八
      月廿三日九十聯鋼工字第一九九號函之附件），亦可見每期工程款可請領金額
      ，係依完工項目，依據合約單價核算。足徵本件原告向被告請領之工程款，係
      按期完工後，依該期實際完工數量，依兩造簽訂合約書內所附估價單核算工程
      款，並無相對計價比例之問題。從而，被告辯稱原告係依相對計價比例百分之
      八十七點五，即被告向聯鋼公司領取工程款一百元後，始應給付原告八十七‧
      五元云云，委無足取。矧倘原告係依「相對計價比例」計算工程款，則兩造合
      約就此重要之工程款計價事項，豈有無隻字片語明文約定之理，且兩造又何須
      於合約中另附「支撐估價單」以說明「施工名稱及規格」、「單位」、「數量
      」、「單價」及「複價」等事項，益見被告所辯之不實。
    (2)又揆諸上述聯鋼公司九十年八月廿三日九十聯鋼工字第一九九號函及所附統計
      表之內容；及證人孫維政之證詞，亦可知系爭工程確已如期完工，且聯鋼公司
      亦已全部完成估驗。雖被告公司怠於請領工程款及受聯鋼公司通知後未配合估
      驗，且系爭工程合約第五條第二項後段係約定：「待甲方（即被告）之業主（
      即聯鋼公司）付款兌現後給付，完成合格量以甲方之業主認定為標準」；第四
      十六條亦約定：「上述一切條款均以聯鋼營造工程股份有限公司訂定之條款為
      原則」。惟按當事人主張有利於己之事實者，就其事實有舉證之責任，民事訴
      訟法第二百七十七條前段定有明文。經查，被告並未提出其與聯鋼公司約定之
      工程合約及條款，說明有如何無庸付款與原告之理由；且參諸兩造工程合約第
      五條付款辦法內容第一項前段約定：「乙方（即原告）按期以書面檢附完成數
      量計算單申請估驗計價，經甲方核准後給付」；第二項前段約定：「每月中估
      驗一次，該付該月完成合格量之百分之九十金額」等足以證明，原告按期依兩
      造約定之付款辦法向被告請領工程款，被告即有付款之義務。即本件被告給付
      工程款與原告義務之成就，係以原告按期以書面檢附完成數量計算單申請估驗
      計價，經被告核准後給付；而非以業主聯鋼公司估驗合格並付款予被告兌現後
      ，被告始有付款與原告之義務甚明。否則，如前述證人孫維政之證詞所示，被
      告公司自八十九年九月二十三日以後，即未依聯鋼公司之通知進場施工及進行
      估驗，而係由聯鋼公司依合約來代辦處理（即另行通知原告公司代辦施工），
      如謂被告公司未進行估驗，原告即不得向被告請領工程款，豈非謂只要被告拒
      不配合聯鋼公司估驗，原告即永無請領工程款之權利﹖如此事理之不平，豈是
      原告與被告訂約時之真意﹖又雖兩造合約第五條第二項後段亦約定：「待甲方
      之業主付款兌現後給付，完成合格量以甲方業主認定為準」，惟揆諸兩造訂約
      之真意，此係為避免被告與聯鋼公司間就工程完工之「合格量」之認定有誤差
      ，造成工程款給付金額之差異，始有此約定，而斷不可以該第二項後段之約定
      ，即推翻兩造於第五條第一項及第二項前段依約給付工程款義務之真意。今聯
      鋼公司既已完成全部工程之估驗並提出工程完成之合約量及可請領金額之統計
      表，如前所述，揆諸兩造契約真意，被告即有依約付款之義務至明。是被告辯
      稱：本件工程款須於聯鋼公司估驗合格並付款予被告兌現後，被告始有按期給
      付原告工程款之義務云云，亦不足取。
    (3)末查原告雖曾向本院民事執行處聲請假扣押執行，經本院禁止被告向聯鋼公司
      領取工程款在案，此有本院執行命令影本一件在卷可資參憑。惟原告此一假扣
      押強制執行程序上之聲請，與原告本件實體法上請領工程款之權利並不衝突，
      於程序上亦可併行不悖，被告亦不致因該執行命令之核發即可免除實體上應付
      工程款之義務。且系爭工程於聯鋼公司完成估驗，確認完工數量、金額後，被
      告即有依約付款之義務，已如前述。是被告此部分之辯解，亦無理由。
（三）被告雖又辯稱：本件工程款已由原告委由訴外人張耀庭持原告之發票正本，分
      別於八十九年七月三日向被告領取第一、二期工程款共計三百萬二千三百零三
      元；八十九年八月八日張耀庭又持發票正本向被告領取第三期工程款五十八萬
      六千四百六十九元，總計領取三百五十八萬八千七百七十二元，由被告分別簽
      發三紙支票交與張耀庭收受，故原告已委由訴外人張耀庭向被告領取第一期至
      第三期工程款共計三百五十八萬八千七百七十二元，被告並無積欠原告任何工
      程款云云。惟查：
    (1)被告辯稱本件已由原告領取第一期至第三期之工程款共三百五十八萬八千七百
      七十二元之事實，固據被告提出原告公司開立之發票三紙及由被告簽發之三紙
      支票與收款回單一紙為證。惟上開三紙支票中，除一紙金額為二百五十萬二千
      三百零三元之支票係指名原告公司為受款人，且確已由原告公司兌領無訛外；
      其餘二紙金額分別為五十萬元及五十八萬六千四百六十九元之支票，則未指名
      受款人，且其兌領人均為訴外人張耀庭，而非原告公司；而該收款回單之簽署
      人亦係張耀庭之事實，此有上開三紙支票及收款回單一紙在卷可證，且為兩造
      所不爭執。故被告辯稱上開三紙支票金額共三百五十八萬八千七百七十二元，
      均已為原告公司受領云云，已與實情不符。
    (2)被告雖又辯稱訴外人張耀庭因係代表原告公司，且係持原告公司之發票前來向
      被告請領工程款，故張耀庭所兌領之票款亦係代表原告公司收受云云。惟查本
      件兩造簽訂系爭合約前，係由訴外人張耀庭及吳榮彬先代表被告公司與原告公
      司接洽，吳榮彬並交付一紙印有被告公司頭銜之名片予原告公司代表韓水盛及
      李啟民，且表示因被告公司位於高雄，為連絡上之方便，就本件工程全數委託
      訴外人張耀庭為被告公司北部之代理人，且系爭合約亦係由訴外人張耀庭代理
      被告公司與原告公司簽訂等情，業據原告提出吳榮彬之名片一紙為證，並經證
      人李啟民證述明確（本院九十年四月十六日言詞辯論筆錄參照）。而上開印有
      被告公司頭銜之吳榮彬名片亦確係吳榮彬所有，由吳榮彬交付予原告公司人員
      之事實，亦據證人吳榮彬證述屬實（同上本院九十年四月十六日言詞辯論筆錄
      參照）。雖證人吳榮彬證稱：張耀庭係代表原告公司與被告簽約，且契約書係
      原告公司繕打好後再交由被告公司蓋章云云。惟查，證人吳榮彬自承與被告係
      同業，且於本件工程係與被告公司共同投資，與被告公司關係密切，其就本件
      工程糾紛實具有相當利害關係，其證詞已難認無偏頗之虞。況依本件兩造簽訂
      之合約書最後一頁簽名處觀察，甲方被告公司之「名稱」、「法定代理人甲○
      ○」及「統一編號」等事項，均係以「打字」方式繕打記載，反觀乙方原告公
      司，於公司名稱處即有因繕打錯誤，將「機械」誤打為「基礎」，而後經更正
      ，法定代理人「乙○○」部分，亦係另行蓋用橡皮圖章而非繕打，公司統一編
      號更是以手寫方式填載而非繕打等情，已足證系爭契約並非原告公司自行擬妥
      後提出，且訴外人張耀庭亦非原告公司之代表人，否則焉有可能將原告公司之
      名稱繕打錯誤﹖且就原告公司之法定代理人及公司統一編號毫不知情之理﹖足
      徵上開證人吳榮彬之證詞乃偏袒被告之飾詞，自難採信。
    (3)又訴外人吳榮彬、張耀庭於系爭工程均係代表被告公司，且張耀庭係被告公司
      之現場工地負責人，曾代表被告參加系爭工程之開工前協調會及日後之各次協
      調會等情，業據證人即聯鋼公司於系爭工程之工地主任孫維政證述明確（本院
      九十年九月二十四日言詞辯論筆錄參照），核與聯鋼公司函覆本院稱「吳榮彬
      先生與張耀庭先生曾於八十九年三月七日參加本公司正氣橋工務所所召開之「
      開工前工程協調會議」，並於該協調會議上簽名」；「張耀庭於八十九年三月
      七日所參加之「開工前工程協調會議」所指工程為基隆路正氣橋改建工程之「
      覆工版及型鋼支撐工程」，另張君曾於八十九年三月廿九日、四月十九日、五
      月八日、五月廿四日、六月十九日出席上開工程之工程協調會議，並於會議紀
      錄上簽名」等語相符，此有聯鋼公司分別於九十年七月二日及八月二十三日函
      覆本院之九０聯鋼工字第一五六、一九九號函附卷可稽，核與原告提出之系爭
      工程歷次工程協調會議紀錄上，張耀庭均係代表被告公司簽名等事實互核一致
      ，此有各該會議紀錄在卷可資參憑。且觀於「開工前工程協調會議紀錄」中，
      張耀庭係以被告公司法定代理人（工地負責人）自居，於八十九年四月十九日
      之工程協調會議紀錄中就議題第二項「覆工版中間柱Ｈ型鋼」何時進料，亦代
      表被告公司簽名等情，在在均已足證張耀庭於系爭工程確係被告公司之代理人
      無誤。被告公司空言否認，並辯稱張耀庭係原告公司之代理人云云，實不足採
      信。
    (4)查張耀庭既非代表原告公司，如前所述，則被告辯稱系爭工程款係由原告公司
      委託張耀庭向被告領款云云，亦屬無從採信。且原告主張本件工程請款時，原
      告係先後將第一期至第三期工程款之發票金額總計三百八十九萬九百一十四元
      ，交付訴外人張耀庭，詎張耀庭僅交付原告公司一紙金額二百五十二萬二千三
      百零三元，受款人為原告公司之支票一紙等事實，核與被告提出之上開支票影
      本之記載相符，堪信為真實。至被告雖另提出金額五十萬元及五十八萬六千四
      百六十九元等二紙支票，辯稱該二紙支票亦係由原告受領云云，惟查該二紙支
      票受款人並非記載原告公司，與上開二百五十二萬二千三百零三元之支票不同
      ，且該二紙支票實際提示兌領者，亦非原告公司，而係訴外人張耀庭之事實，
      亦有該二紙支票之影本在卷可稽；至於被告提出之金額為五十八萬六千四百六
      十九元之收款回單，觀於其上之簽名，係張耀庭所為，亦非原告公司所出具，
      其上並未有原告公司及負責人之印章，則被告辯稱該收款回單可證原告公司有
      收受該款項云云，亦屬不能採信。綜上，足徵被告辯稱上開三紙支票金額共三
      百五十八萬八千七百七十二元，均係由原告公司受領云云，委無足取。
（四）末查，另依兩造系爭合約第五條付款辦法第一項約定「乙方（即原告）按期以
      書面檢附完成數量計算單申請估驗計算，經甲方（即被告）核准後付給。乙方
      領款之印鑑，應以統一發票專用章及本工程合約公司印鑑章為準，此項工程款
      禁止轉讓第三人或委託他人代領。」明顯可知被告公司應於原告公司親自持「
      統一發票專用章」及工程合約之「公司印鑑章」向被告領款，公司始得付款。
      今被告既未能舉證證明原告公司曾持上開印章向被告公司領款，則依前揭約定
      ，被告公司自亦不得主張已將款項交予訴外人張耀庭，即已給付工程款予原告
      而生清償之效力。至被告雖又辯稱：倘張耀庭無權代表原告領取工程款，則張
      耀庭第一次僅將指名支票交回時，原告自應發現發票金額與支票金額不符，並
      立即向被告提出異議，絕不可能於事隔一個多月後，又於八十九年八月八日再
      將第三期工程款發票，再交由張耀庭向被告領取工程款，足證張耀庭有權代原
      告領取工程款云云。惟查，如前所述，原告既係相信訴外人張耀庭係代表被告
      公司，則其將開立之統一發票交由張耀庭持向被告公司領款，縱前後時間相隔
      一個多月，亦難謂有何疏失，故被告此部分辯詞，亦難採信。
三、綜上所述，被告上開辯解既均不足採信，則原告主張迄於本件起訴時，被告積欠
    之第一期至第六期工程款，除原告已受領二百五十萬二千三百零三元外，依原告
    提出之工程款清單計算，被告迄今仍積欠原告一百七十四萬七千一百七十三元之
    工程款未付之事實（即第一、二期共為六十六萬七千六百五十五元；第三期為五
    十九萬六千七百九十一元；第四期為十二萬九千零四十一元；第五期亦為十二萬
    九千零四十一元；第六期為二十二萬四千六百四十五元，總計為一百七十四萬七
    千一百七十三元），經本院審核結果，認不逾聯鋼公司函覆本院有關被告公司於
    系爭工程每期完工數量及估驗扣款金額統計表（即聯鋼公司九十年八月二十三日
    九０聯鋼工字第一九九號函附件）上，被告公司得對聯鋼公司請求之工程款金額
    ，且合於兩造合約第五條（二）之約定（即原告依合約完成後可領百分之九十工
    程款），則原告上開之主張即堪於採信。從而，原告本於兩造工程合約之約定，
    請求被告給付工程款一百七十四萬七千一百七十三元及自起訴狀繕本送達之翌日
    即八十九年十二月六日起至清償日止，按週年利率百分之五計算之遲延利息，即
    屬正當，應予准許。
四、兩造均陳明願供擔保以代釋明，聲請宣告假執行及免為假執行之宣告，經核均無
    不合，爰各酌定相當之擔保金額准許之。
五、又本件事證已臻明確，兩造其餘陳述及舉證，均與得證事實無涉，爰不贅於論述
    指駁，併予敘明。
據上論結，本件原告之訴為有理由，依民事訴訟法第七十八條、第三百九十條第二項
、第三百九十二條，判決如主文。
中      華      民      國    九十      年      十      月      八      日
                              臺灣高雄地方法院民事第六庭
~B法      官  楊富強
右為正本係照原本作成。
如不服本判決，應於送達後廿日內，向本院提出上訴狀並表明上訴理由，如於本
送達前提起上訴者，應於判決送達後十日內補提上訴理由書（須附繕本）。
中      華      民      國    九十      年      十      月      八      日
~B法院書記官  賴易詮


司法院資訊處製作；財團法人民間司法改革基金會備份。
